【裁判字號】    97,訴,959
【裁判日期】    980422
【裁判案由】    塗銷所有權移轉登記
【裁判全文】
臺灣彰化地方法院民事判決  97年度訴字第959號
原      告  華南商業銀行股份有限公司
法定代理人  甲○○
訴訟代理人  丁○○
            黃奇煇
            王一翰律師
被      告  癸○○
            丙○○
上  一  人
訴訟代理人  曾琬鈴律師
複代理人    蕭智元律師
被      告  辛○○
訴訟代理人  壬○
上列當事人間請求塗銷所有權移轉登記事件，本院於民國98年4
月8 日言詞辯論終結，判決如下：
    主      文
原告之訴駁回。
訴訟費用新臺幣貳萬零捌佰元由原告負擔。
    事實及理由
壹、程序方面：
    次按訴狀送達後，原告不得將原訴變更或追加他訴。但被告
    同意者，不在此限。又被告於訴之變更或追加無異議，而為
    本案之言詞辯論者，視為同意變更或追加，民事訴訟法第25
    5 條第1 項第1 款、第2 款分別定有明文。本件原告起訴時
    ，備位之訴係主張依民法第244 條第2 項規定，請求撤銷被
    告間之詐害債權行為。於起訴狀繕本送達被告等後，原告於
    民國98 年4月8 日本院言詞辯論時以言詞追加民法第244 條
    第1 項規定，作為請求撤銷被告間詐害債權行為之依據，被
    告等當時在庭無異議，並為本案之言詞辯論，視為同意原告
    訴之追加，核與上揭規定相符，應予准許。
貳、實體方面：
一、原告主張：
  (一)被告癸○○擔任訴外人台承機械有限公司（下稱台承公司）
    向原告借款之連帶保證人，而台承公司因積欠原告借款200
    萬元及利息、違約金（下稱系爭借款），經原告向臺灣板橋
    地方法院以97年度訴字第1806號提起訴訟，獲勝訴判決，被
    告癸○○應與台承公司就系爭借款對原告負連帶清償責任。
    惟被告癸○○非但不思清償，甚於97年8 月於系爭借款將屆
    期之際，以虛偽買賣方式將其所有之如附表一所示土地全數
    移轉登記予被告丙○○、將坐落彰化縣社頭鄉○○段566 地
    號、地目建、面積207.37平方公尺、權利範圍全部之土地（
    下稱系爭566 地號土地），移轉登記予被告辛○○，以達脫
    免原告聲請強制執行之目的，顯已生損害於原告之債權。
  (二)被告癸○○將附表一所示土地移轉登記予被告丙○○，其時
    點係在被告癸○○擔任連帶保證人之台承公司系爭借款即將
    到期，卻無力還款之際所為，且若真為出售，為何於辦理所
    有權移轉登記時，有數筆不動產均未塗銷前順位抵押權，顯
    與常理不合，其通謀虛偽買賣以脫免執行之意圖甚明。又被
    告癸○○、辛○○為親屬關係（被告癸○○為被告辛○○之
    堂叔），被告癸○○將系爭566 地號土地移轉登記予被告辛○○，其時點亦係在系爭借款將屆期之際，顯為逃避執行之
    脫產行為，是否確有買賣之真意，實有疑問。
  (三)被告等所為之所有權移轉登記行為既均為出於脫產之目的所
    為之虛偽交易，亦無法提出買賣價金交付之資金流向證明，
    該買賣行為應屬虛偽而不存在，原告爰依民法第87條第1 項
    規定，訴請本院確認買賣關係不存在，並請求本院判命被告
    丙○○、辛○○塗銷所有權移轉登記，並回復為被告癸○○
    名義。
  (四)退步言之，即便被告間等之買賣行為非通謀虛偽意思表示，
    惟被告癸○○之所有權移轉行為，未取得任何對價，顯為無
    償，原告請求依民法第244 條第1 項之規定予以撤銷。再退
    萬步言之，即便被告癸○○之所有權移轉行為，係屬有償，
    惟該等買賣行為已導致原屬被告癸○○之財產全部移轉一空
    ，且該移轉附表一所示土地及系爭566 地號土地所有權時點
    均在被告癸○○保證債務到期之際所為，被告等人自難推言
    不知其移轉行為已害及原告之債權，致原告無從受償，且被
    告丙○○、辛○○與被告癸○○關係密切，對於該等買賣行
    為足以生損害於原告債權，應知之甚詳，原告爰依民法第24
    4 條第2 項規定，請求撤銷被告間就附表所示土地及系爭56
    6 地號土地以買賣為移轉原因之債權行為及所有權移轉登記
    行為。又撤銷後均依民法第244 條第4 項規定，請求回復為
    被告癸○○所有等語。並聲明：先位聲明(1)確認被告癸○○
    與被告丙○○間就如附表一所示之土地買賣關係不存在。(2)
    被告丙○○就附表一所示土地於97年7 月31日以買賣為原因
    ，分別於97年8 月12日、97年8 月14日、97年8 月25日所為
    之所有權移轉登記應予塗銷，回復為被告癸○○名義。(3)確
    認被告癸○○與被告辛○○間就系爭566 地號土地買賣關係
    不存在。(4)被告辛○○就系爭566 地號土地於97年8 月1 日
    以買賣為原因，於97年8 月12日所為之所有權移轉登記應予
    塗銷，回復為被告癸○○名義。(5)訴訟費用由被告負擔。備
    位聲明：(1)被告癸○○與被告丙○○間就如附表一所示土地
    以買賣為移轉原因之債權行為及所有權移轉登記行為均應予
    撤銷。(2)被告丙○○就附表一所示之土地於97年7 月31日以
    買賣為原因，分別於97年8 月12日、97年8 月14日、97年8
    月25日所為之所有權移轉登記應予塗銷，回復為被告癸○○
    名義。(3)被告癸○○與被告辛○○間就系爭566 地號土地以
    買賣為移轉原因之債權行為及所有權移轉登記行為均應予撤
    銷。(4)被告辛○○就系爭566 地號土地於97年8 月1 日以買
    賣為原因，於97年8 月12日所為之所有權移轉登記應予塗銷
    ，回復為被告癸○○名義。(5)訴訟費用由被告負擔。
二、原告對被告抗辯之陳述：
  (一)被告癸○○將附表所示一土地以買賣為原因，移轉予被告丙○○，然此移轉登記有諸多不合情理之處，蓋二人雖均稱買
    賣，然被告丙○○未支付任何對價，且買賣之土地中有數筆
    仍未塗銷前順位之抵押權，附表一編號11土地上之建物亦未
    一併移轉，並為被告癸○○之母蕭素真繼續居住。
  (二)被告丙○○所主張者，無非係以其之前借予被告癸○○之款
    項與附表一所示土地買賣價金互為抵銷，然此說法，亦是疑
    點重重。證人戊○○、乙○○、子○○、己○○雖到庭作證
    ，然對於相關細節均不清楚，並無法證明被告丙○○、癸○○確有買賣之真意。
  (三)就被告丙○○所提出之匯款記錄可知，此7 次匯款，有6 次
    是由被告丙○○配偶即證人子○○名義匯出，1 次是由台承
    公司名義匯出，收款人部分，有5 次是匯給台承公司，2 次
    則是匯給被告癸○○配偶即證人己○○。故上開匯款記錄僅
    能證明子○○曾多次匯款予台承公司或己○○，並無任何由
    被告丙○○匯給被告癸○○之記錄，又其中96年11月21日更
    係由台承公司匯予台承公司，該筆金錢是否由被告丙○○匯
    出實屬可疑。而證人子○○、己○○雖於98年2 月18日本院
    言詞辯論期日到庭作證，均表示匯款金額是被告丙○○借予
    被告癸○○，然上開匯款金額中，有5 次是匯予台承公司，
    被告癸○○及證人己○○亦坦承借款金額均係作為台承公司
    資金周轉之用，則縱使借款確為被告丙○○所借出，債務人
    恐非被告癸○○而為台承公司。另依被告丙○○所提之被告
    癸○○還款支票影本觀之，其上之發票人為台承公司而非被
    告癸○○，更足以證明本件縱有借還款之事實，亦係存在於
    子○○與台承公司之間，而非被告丙○○與被告癸○○之間
    。另被告丙○○亦辯稱「其中包括被告丙○○因不知台承公
    司之財務狀況，於97年6 月25日、7 月24日及7 月25日陸續
    借款（達307 萬元）而未獲清償之277 萬元」，更可證實債
    務人應為台承公司而非被告癸○○。縱使台承公司為被告癸○○擔任負責人之1 人公司，台承公司與被告癸○○於法律
    上仍為各自獨立，不可混為一談。今被告癸○○以其財產抵
    償台承公司對被告丙○○之債務，其所為債務清償之行為顯
    非基於其義務，故被告癸○○所為代他人清償債務之行為既
    非基於其義務所應為，自應認屬無償行為。
  (四)又被告丙○○匯予被告癸○○之款項高達1 千餘萬，如係借
    款，雙方卻無任何借貸字據，實與常情有違，且雙方之還款
    日期、利息計算如何約定，被告丙○○、癸○○均未能提出
    合理說明。另被告丙○○所提之其與被告癸○○借還款明細
    ，總計被告癸○○積欠被告丙○○337 萬，係以96年9 月3
    日（60萬元）、97年6 月25日（餘款70萬元）、97年7 月24
    日（37萬元）、97年7 月25日（170 萬元）之匯款計算，結
    算金額無任何利息，然該明細表中96年9 月17日、96年10月
    22日之借款還款，卻有逾10萬元之差額，此部分若非數額不
    符，依一般常理推斷應係利息，則若被告所述屬實，雙方借
    款究竟有無計算利息，實有前後不一致之矛盾。又子○○係
    於96年9 月3 日匯予己○○60萬元，而依被告丙○○所呈之
    支票影本觀之，被告癸○○均係開立次月之支票還款，是最
    遲於96年10月該次借款之還款支票即已無法兌現，然被告丙○○卻於該60萬元無法償還之情形下，繼續借款數百萬元予
    被告癸○○，甚至於97年6 月25日至7 月25日之一個月之間
    ，借予被告癸○○307 萬之借款，實與常情有悖。
  (五)證人戊○○雖於98年1 月14日本院言詞辯論期日作證時證稱
    ，被告癸○○、丙○○曾至其代書事務所，委託其協助辦理
    土地買賣過戶之事，並表示被告丙○○曾提出匯款單，表示
    欲以匯款單之匯款金額抵償價金，然被告癸○○、丙○○間
    若有通謀虛偽意思表示，辦理土地過戶之代書未必知悉，是
    證人戊○○僅能證明被告癸○○、丙○○間有辦理土地移轉
    之外觀，卻未能證明被告癸○○、丙○○有買賣土地並以之
    前借款抵債之真意。又證人戊○○、乙○○於98年1 月14日
    本院言詞辯論期日證述協議當時被告癸○○、丙○○即約定
    買賣價金以附表一所示土地之市價定之，惟附表一所示土地
    之價值與被告癸○○、丙○○所稱之債務金額差距頗鉅，被
    告丙○○竟願以顯然不相當之對價同意被告癸○○抵償債務
    之請求，實不合理。又被告癸○○、丙○○謂附表一所示土
    地以市價計算，則其計算價值究竟為何？被告丙○○與被告
    癸○○之間債權債務究已全數抵充或尚有餘款，理應為抵充
    當時雙方協議之重點，然至今雙方仍無法完整說明，其所謂
    以土地抵充債務之說，應為臨訟編纂之詞。另證人戊○○雖
    證述，被告癸○○打算將土地賣與被告丙○○，但價值如何
    計算，需待被告丙○○與其他共有人完成分割後方可確定等
    語，然在此情形下，雙方之買賣契約是否已成立恐非無疑，
    且若真有買賣土地之事，因土地之其他共有人均為被告癸○○之親屬，一般情形下，應係由被告癸○○與其他共有人完
    成分割之後再行買賣，蓋土地之分割曠日廢時，共有人間之
    信賴尤為重要，而被告丙○○久居臺北，又與其他共有人無
    親屬關係，由丙○○與其他共有人進行分割，實與常情有違
    ，故被告癸○○竟將未完成分割之土地急於出賣，此買賣時
    點又屬可疑，而買賣價金、標的均需待日後土地分割後再行
    確定，顯示被告癸○○實是藉由買賣土地以達其脫產之真正
    目的。況被告丙○○為臺北縣人，再據證人己○○於本院作
    證時所述，被告丙○○為電梯公司主管，其夫妻與彰化縣社
    頭鄉並無任何地緣關係，是被告丙○○突自被告癸○○處買
    進數筆距其居住地甚遠之彰化縣社頭鄉之土地，而此數筆土
    地均在山坡地保育區內，除2 筆建築用地外，其餘均為農牧
    用地甚至為墳墓用地，則被告丙○○買進此些土地之真正目
    的應是協助被告癸○○脫產，雙方並無買賣土地之真意。
  (六)被告丙○○既然曾擔任台承公司向臺灣中小企業銀行借款之
    連帶保證人，卻又表示不知台承公司財務狀況，顯不合理，
    且被告丙○○若非與被告癸○○為十分親密之友人，又豈會
    為台承公司作保；又被告丙○○陳稱96年11月21日之匯款亦
    是由其匯出，而據其提出之彰化銀行匯款回條聯影本，匯款
    人為台承公司，代理人為丙○○，其上並有台承公司之統一
    編號，可見被告丙○○不但曾經擔任台承公司之連帶保證人
    ，亦曾以台承公司代理人之身分匯款，其與台承公司關係實
    為密切。
  (七)另被告丙○○擔任台承公司向臺灣中小企業銀行借款之連帶
    保證人，雖因台承公司逾期未還款而代為清償該筆債務，然
    此非被告癸○○積欠被告丙○○之消費借貸債務，蓋不因台
    承公司對於被告丙○○負有清償義務，即認被告癸○○有義
    務以自己之財產為台承公司清償債務。
  (八)又即使被告丙○○、癸○○有債權債務關係，被告癸○○將
    附表一所示土地移轉被告丙○○之行為，已變動債務人原先
    財產總擔保之狀態，且形同使被告丙○○具有優先受償之效
    果，影響全體債權人之平均受償權益，應使回復為原先狀態
    ，俾讓全體債權人得以公平受償。
  (九)被告癸○○雖是將系爭566 地號土地以買賣為原因，移轉與
    被告辛○○，但據被告辛○○之訴訟代理人即被告辛○○之
    父壬○陳稱，壬○係以附表二所示土地與被告癸○○所有之
    系爭566 地號土地交換，因此被告癸○○就系爭566 地號土
    地並未與壬○或被告辛○○為買賣之法律行為。而壬○及被
    告癸○○於60年7 月2 日分別繼承彰化縣社頭鄉○○○段54
    3 地號土地應有部分各6 分之1 ，並於65年7 月3 日辦妥登
    記，另系爭566 地號土地經本院以71年度訴字第82號判決分
    割確定，於72年1 月5 日登記所有權人為被告癸○○，故壬○並無依民法繼承規定請求被告癸○○移轉系爭566 地號土
    地所有權之權利，則何來請求土地交換之權利。況附表二所
    示土地、系爭566 地號土地早於65年、72年間辦理繼承登記
    完畢，應可視為當時被告癸○○、辛○○兩家均認可當時之
    登記，否則何以近30年均無任何變動。再者，附表二所示土
    地係由壬○移轉予被告丙○○，系爭566 地號土地則係由被
    告癸○○移轉與被告辛○○，是否符合民法所稱之互易，亦
    有疑問。
  (十)壬○、被告癸○○原各有彰化縣社頭鄉○○○段543 地號土
    地應有部分各6 分之1 ，依公告現值計算6 分之1 之現值為
    294,000 元，而被告癸○○所有之系爭566 地號土地，依公
    告現值計算現值為933,165 元，價值顯不相當，故所謂以附
    表二所示土地與系爭566 地號土地交換，不合常理，且已影
    響原告自該土地受償之權利，應屬無償取得。至證人乙○○
    雖證述被告癸○○、辛○○間之土地交換，並無提到價格問
    題，只是依照使用狀況把原來繼承之土地換過來。然系爭56
    6 地號及附表二所示土地，早已確定其所有權歸屬已如上述
    ，則所謂依照使用狀況交換，是否有法律上之依據，實屬可
    疑；且2 塊土地價值差異甚大，即便交換，因當時正值台承
    公司營運狀況不佳之時，被告癸○○亦知悉其需對台承公司
    債務負連帶責任，被告癸○○並自陳尚積欠另一被告丙○○
    數百萬元之款項，則被告癸○○於此需款甚急之時間點，竟
    將名下高價值之土地與其親屬之低價值土地加以交換，又完
    全未論及價差之問題，如此慷慨行徑，不但與常情有違，亦
    明顯損及原告之債權。
  (十一)又證人庚○○於98年1 月14日本院言詞辯論期日僅證述其祖
    父當時分配土地之狀況，但因已相隔數十年，原告難以查證
    真實性，且庚○○對於被告癸○○、辛○○兩家日後如何辦
    理繼承登記並不知悉，是故依證人庚○○之證詞，並無法證
    明被告癸○○、辛○○有交換土地之法律上基礎存在等語。
三、被告癸○○則以：
  (一)被告癸○○之母蕭素真目前住在彰化縣社頭鄉○○路○ 段16
    0 號，附表一編號1 所示土地上門牌號碼彰化縣社頭鄉石坑
    1 巷18號之建物是以前住所，目前已經沒有人居住。
  (二)被告丙○○是被告癸○○的客戶，亦擔任台承公司在臺灣中
    小企銀新莊分行借款400 萬元的連帶保證人。被告癸○○、
    丙○○間債權債務關係，是被告癸○○個人去向被告丙○○
    借錢，轉給台承公司使用。被告癸○○、丙○○沒有明確提
    到利息的約定，被告丙○○是純粹幫忙而已，只是被告癸○○在還款時有時會還多一點當利息。至於入帳的帳戶因為被
    告癸○○都是請己○○處理，所以有時候匯己○○的帳戶，
    有時候匯入台承公司的帳戶，而因被告丙○○在外面跑業務
    ，所以匯款才會由子○○去處理。
  (三)被告癸○○與壬○交換土地，原所有人及受讓人不同是因被
    告癸○○要求壬○直接將附表二所示土地應有部分6 分之1
    移轉登記予被告丙○○，而壬○要求被告癸○○將系爭566
    地號土地移轉登記給其子被告辛○○，所以就這樣登記。與
    壬○土地互換時，土地增值稅是各自負擔，被告癸○○負擔
    附表二所示土地增值稅。又因是祖產分割，所以交換時沒有
    計算價值，只是依照原來應該分配的狀況進行交換等語，資
    為抗辯。並聲明：(1)原告之訴駁回。(2)訴訟費用由原告負擔
    。
四、被告丙○○則以：
  (一)參酌最高法院48年台上字第29號判例意旨，原告主張被告癸○○、丙○○間就附表一所示土地所為之買賣，係通謀虛偽
    意思表示而無效，自應由原告負舉證之責。
  (二)被告癸○○與被告丙○○因業務往來熟識因而互相信賴，被
    告丙○○甚至同意出任台承公司向臺灣中小企業銀行借款40
    0 萬元之連帶保證人，而被告癸○○自96年9 月3 日起，即
    數次向被告丙○○借款，此間被告丙○○或以子○○之帳戶
    匯款給被告癸○○指定之己○○及台承公司帳戶（詳見附表
    三），或以交付現金之方式給付，是以被告丙○○、癸○○
    間就金錢之交付方式及借貸之意思互相表示一致，二人間確
    有金錢借貸關係存在，至於未立借據則不影響金錢借貸關係
    之成立；且證人戊○○於98年1 月14日本院言詞辯論期日，
    及證人子○○、己○○於98年2 月18日本院言詞辯論期日之
    證詞，均可證被告癸○○確實有向被告丙○○借款週轉。另
    被告丙○○、癸○○間未約定利息，被告癸○○還款多的部
    分，就當作利息，故被告癸○○尚未還款部分，當然就沒有
    利息之計算。又由被告癸○○、證人戊○○、子○○、己○○等人證詞可知，被告癸○○為台承公司負責人，而台承公
    司為一人股東之公司，故雖是台承公司需資金週轉之用，然
    均係由被告癸○○個人出面向被告丙○○借款，被告丙○○
    亦認為是被告癸○○個人之借貸；至被告癸○○將借款用於
    台承公司資金週轉之用，並不影響二人間借貸關係之成立，
    債務人仍為被告癸○○而非台承公司。
  (三)又被告癸○○向被告丙○○借貸，被告癸○○亦有陸續清償
    ，至97年7 月底時二人彙算尚差337 萬元未償還，其中包括
    被告丙○○因不知台承公司之財務狀況，於97年6 月25日、
    7 月24日及7 月25日陸續借款（達307 萬元）而未獲清償之
    277 萬元。嗣後二人於97年7 月底時協議由被告癸○○出賣
    其所有如附表一所示土地予被告丙○○，並以債權金額抵充
    買賣價金，係屬有償之行為，自無原告所稱被告癸○○以其
    財產抵償被告丙○○與台承公司及己○○間之債務，所為債
    務清償行為顯非基於義務，而屬無償行為之情形。又因被告
    癸○○所有之附表一所示土地尚有與其他親戚共有及地目不
    同等之問題，且土地市價遠低於公告現值，縱全數移轉予被
    告丙○○仍不足抵償被告癸○○所欠337 萬元之債務，故二
    人約定買賣價金以附表一所示土地之市價定之，依民法第34
    6 條第1 項規定，即視為定有價金，二人之買賣契約當然成
    立，此有承辦代書即證人戊○○、乙○○於98年1 月14日本
    院言詞辯論期日證述可證其情。況縱使附表一所示土地之買
    賣價金不足以抵償二人間之債務，亦僅是被告癸○○未清償
    債務完畢，尚無從反推二人間之買賣行為為虛偽。至附表一
    所示土地抵償多少金額，因為被告癸○○的土地是共有土地
    ，當初是說移轉登記後再辦理分割，待分割後再以市價來計
    算抵償金額，但因為移轉登記完就被原告查封，所以現在還
    沒有辦法計算抵償金額。另原告質疑附表一所示土地所有權
    移轉登記後，尚有2 筆土地未塗銷抵押權登記以及附表一所
    示編號11之土地未與其上建物一併移轉等情，此乃因被告丙○○已為買賣土地先行支付土地增值稅等稅款，不願再增加
    個人債務金額，另一方面亦因被告癸○○允諾處理抵押債務
    及建物問題，故二人始會依約辦理土地所有權移轉登記，此
    並無原告所指不合常理之處。
  (四)附表一所示土地之買賣，係用以抵償至97年7 月底止，被告
    癸○○積欠被告丙○○之337 萬元借款債務，並不及於97年
    12月間，被告丙○○再以連帶保證人之身分，代台承公司及
    被告癸○○償還臺灣中小企業銀行3,011,206 元之債務。且
    依臺灣板橋地方法院97年度訴字第1930號判決，台承公司對
    臺灣中小企業銀行所負借款債務，係由被告癸○○、丙○○
    擔任連帶保證人，而被告丙○○既已代償3,011,206 元，依
    民法第281 條規定，自得向他連帶債務人請求償還各自分擔
    之部分，而對被告癸○○取得債權。原告主張不因台承公司
    對於被告丙○○負有清償義務，即認被告癸○○有義務以自
    己之財產為公司清償債務，顯不足採。
  (五)被告癸○○係以市價將附表一所示土地出售予被告丙○○，
    屬積極財產在型態上之變更，對於被告癸○○總財產並不生
    增減，自不得逕指為詐害行為。至於二人協議以買賣價金抵
    償被告癸○○積欠被告丙○○之債務，而未用以清償積欠原
    告之債權，此乃被告癸○○對其財產之自由處分權，就同屬
    於癸○○之普通債權人之原告及被告丙○○而言，更難謂有
    任何詐害之行為可言。又被告丙○○雖與被告癸○○同為台
    承公司向臺灣中小企業銀行借款之連帶保證人，但其並不知
    被告癸○○及台承公司之財務狀況，亦不知台承公司另有向
    原告借款、被告癸○○為該筆借款之連帶保證人，否則被告
    丙○○應不會繼續於97年6 月25日、7 月24日及7 月25日陸
    續借款給被告癸○○共計307 萬元，是本件顯然不符合民法
    第244 條第2 項所規定「受益人於受益時亦知其情事為限」
    之要件。
  (六)綜上，原告依第244 條第1 項、第2 項之規定，請求撤銷被
    告丙○○、癸○○間就附表所示土地之買賣債權行為及所有
    權移轉登記之物權行為，並請求被告丙○○塗銷附表所示土
    地之所有權移轉登記回復為癸○○名義，均無理由等語，資
    為抗辯。並聲明：(1)原告之訴駁回。(2)訴訟費用由原告負擔
    。
五、被告辛○○則以：
  (一)原彰化縣社頭鄉○○○段34地號土地，為被告辛○○曾祖父
    蕭清山持有應有部分16分之2 ，被告辛○○之父壬○及堂叔
    被告癸○○於60年7 月2 日分別繼承應有部分16分之1 ，並
    於72年1 月5 日依本院71年度訴字第182 號辦理分割為34-7
    、34-6地號土地，94年地籍重測後改為彰化縣社頭鄉○○段
    567 、566 地號土地。曾祖父下3 大房各單傳證人庚○○、
    壬○、被告癸○○（孫輩），當初房地分配情形為彰化縣社
    頭鄉○○○段543 地號土地分給被告癸○○，彰化縣社頭鄉
    ○○○段34地號土地分給庚○○、壬○，但庚○○因長年生
    活在外且礙於面積太小，便將其應有部分讓渡予壬○。目前
    附表一編號1 所示土地上有被告癸○○之母蕭素真62年設籍
    之建物（門牌號碼為彰化縣社頭鄉石坑一巷18號），彰化縣
    社頭鄉○○○段34地號土地上則有先祖母蕭陳綿64年設籍改
    建建物（門牌號碼為彰化縣社頭鄉石坑二巷5 號）。而曾祖
    父蕭清山去世時，因祖父一輩均已去世，祖母蕭陳綿與嬸婆
    蕭素真又不懂法律，所以彰化縣社頭鄉○○○段543 地號土
    地及彰化縣社頭鄉○○○段34地號土地於繼承登記時，該2
    筆土地才直接由壬○、被告癸○○各分得曾祖父蕭清山所持
    有應有部分之2 分之1 ，致造成今日二人相互持有對方土地
    權狀，使建物與土地名實不符。
  (二)被告辛○○之父壬○雖屢次要求被告癸○○辦理2 筆土地之
    移轉登記，以使使用狀況與所有權登記相符，但被告癸○○
    皆以經營事業無暇而拖延至97年6 月始同意辦理移轉登記，
    壬○便以其所持有之附表二所示土地權狀交由代書乙○○辦
    理與系爭566 地號土地交換移轉事宜。但被告癸○○以其與
    被告丙○○間有債務關係，要求壬○將附表二所示土地應有
    部分6 分之1 直接移轉登記予被告丙○○，壬○乃依其要求
    辦理。而壬○考量數年後也須將土地過戶予子女及稅務問題
    ，故要求代書直接將系爭566 地號土地登記予被告辛○○。
    因此，被告癸○○就系爭566 地號土地並未與壬○或被告辛○○為買賣之法律行為，是隱藏互易行為。
  (三)辦理2 筆土地移轉登記時，壬○及被告辛○○均不知被告癸○○與原告間之借貸關係，被告辛○○絕無與被告癸○○通
    謀虛偽意思表示協助其脫產，原告之主張並無實據。且被告
    辛○○若知悉被告癸○○與原告間之債務關係，斷無可能於
    系爭借款即將違約之時，辦理土地移轉登記，致衍生諸多紛
    擾，並徒繳27萬多元土地增值稅，寧可嗣後於拍賣時買回較
    為單純。事實上被告癸○○經年在外，與家族疏於連絡，其
    近況如何，家族間無人知曉，在此情況不明下，壬○及被告
    辛○○不會甘冒違法被塗銷並損失增值稅風險，來協助被告
    癸○○脫產。是本件難謂被告辛○○知情，並不符合民法第
    244 條第2 項規定之要件，原告主張無理由。另與被告癸○○土地互換時，土地增值稅是各自負擔，壬○已負擔系爭56
    6 地號土地增值稅。
  (四)又證人庚○○已證述其應有部分讓渡予壬○，即壬○擁有彰
    化縣社頭鄉○○○段34地號土地全部，無庸置疑。且因有庚○○讓渡情事，實際上被告癸○○持有3 分之1 權利，壬○
    持有3 分之2 權利，此次辦理土地交換事宜，原告所謂不相
    當對價關係，恐係事實有欠明暸所致。另彰化縣社頭鄉○○○段34地號土地於72年法院裁判分割時未及時提出更正，係
    因壬○與被告癸○○因繼承成為共有之土地共有11筆，原預
    訂被告癸○○同意時一併辦理，惟被告癸○○至97年6 月始
    同意辦理等語，資為抗辯。並聲明：(1)原告之訴駁回。(2)訴
    訟費用由原告負擔。
六、兩造不爭執之事項：
  (一)台承公司積欠原告系爭借款，系爭借款於97年8 月1 日到期
    ，被告癸○○為台承公司之連帶保證人。經原告向臺灣板橋
    地方法院以97年度訴字第1806號提起訴訟，獲勝訴判決，被
    告癸○○應與台承公司就系爭借款對原告負連帶清償責任。
  (二)被告癸○○於97年7 月31日以買賣為原因，分別於附表一所
    示移轉登記日期，將附表一所示土地所有權移轉登記予被告
    丙○○。
  (三)被告癸○○於97年8 月1 日以買賣為原因，於97年8 月12日
    將系爭566 地號土地所有權移轉登記與被告辛○○。
  (四)壬○與被告癸○○於60年7 月2 日分別繼承彰化縣社頭鄉○○○段543 地號土地應有部分各6 分之1 ，並於65年7 月3
    日辦妥登記。
  (五)本院71年度訴字第182 號分割共有物事件，係就彰化縣社頭
    鄉○○○段34地號土地為裁判分割，壬○與被告癸○○均為
    該案被告，該判決將彰化縣社頭鄉○○○段34-7地號土地（
    重測後為系爭566 地號土地）分歸被告癸○○所有。
  (六)附表二所示土地上有被告辛○○之祖母蕭陳棉所興建，目前
    由被告辛○○及其父母居住之彰化縣社頭鄉石坑二巷5 號磚
    造平房。
七、兩造爭執事項：
  (一)被告癸○○、被告丙○○間之買賣及所有權移轉是否通謀虛
    偽意思表示？被告癸○○是否確實向被告丙○○借款而約定
    以附表一所示之土地買賣交易之價金抵償借款？
  (二)被告癸○○、被告辛○○間之買賣及所有權移轉是否通謀虛
    偽意思表示？是否隱藏被告癸○○與壬○就系爭566 地號土
    地為互易，壬○並指定將土地所有權登記予被告辛○○之法
    律行為？
  (三)若附表一所示土地、系爭566 地號土地均為被告癸○○之有
    償行為而處分，是否害及原告之債權？又被告丙○○及被告
    辛○○或壬○是否明知有害及原告之債權？
八、得心證之理由：
  (一)被告癸○○、被告丙○○間就附表一所示土地買賣部分：
  1.是否為通謀虛偽意思表示：
  (1)按當事人主張有利於己之事實者，就其事實有舉證之責任，
    民事訴訟法第277 條前段定有明文。次按第三人主張表意人
    與相對人通謀而為虛偽意思表示者，該第三人應負舉證之責
    ，最高法院著有48年台上字第29號判例可資參照。
  (2)本件原告主張被告癸○○、被告丙○○間就附表一所示土地
    之買賣係通謀虛偽意思表示，業經被告癸○○、被告丙○○
    否認，並以上詞置辯。
  (3)原告主張被告癸○○、丙○○間就附表一所示土地買賣係通
    謀虛偽意思表示，無非係以(甲)被告丙○○所提出之借款證明
    文件並不能證明被告癸○○有向被告丙○○借款、(乙)買賣時
    間就在被告癸○○對原告之債務屆期前，時間可疑、(丙)被告
    丙○○夫妻與彰化縣社頭鄉無任何地緣關係，難認有何購買
    附表一所示土地之必要及價值、(丁)附表一部分土地上仍有抵
    押權未塗銷、且編號11之土地上仍有被告癸○○母親之房屋
    並居住其中，有違一般土地買賣常情、(戊)買賣契約價金迄今
    仍未卻確定，顯示並非真正買賣等為理由。
  (4)惟本院查：
  被告癸○○、丙○○辯稱其等間迄97年7 月底結算時，被告
    癸○○尚積欠被告丙○○337 萬元乙節，業據被告丙○○提
    出匯款單、存摺明細及支票影本等件附卷為憑。上開匯款單
    上之匯款人及受款人雖有子○○匯予台承公司者、被告丙○○以台承公司代理人名義匯予台承公司者及子○○匯予己○○者，然子○○即為被告丙○○之妻，己○○即為被告癸○○之妻，除據證人子○○、己○○於本院審理時證述明確外
    ，並有本院查詢電子閘門之被告丙○○、癸○○個人基本資
    料查詢結果附卷可稽，應可確定。而證人子○○於本院作證
    時結證稱：伊先生即被告丙○○在電梯公司擔任業務主管，
    伊與台承公司及己○○都無業務或借貸往來；附表三之匯款
    ，除96年11月21日及97年6 月24日兩筆外，其他匯款單之匯
    款都是伊匯的，是伊先生丙○○要伊匯的，伊只知道是被告
    癸○○要向伊先生丙○○借錢，至於為何要匯到台承公司及
    己○○之帳戶，伊不知道，是伊先生指示的；至於96年11月
    21日及97年6 月24日兩筆匯款是丙○○匯的，但因家裡的錢
    都是存在伊帳戶內，所以也是從伊帳戶中領出來匯的等語（
    見本院98年2 月18日言詞辯論筆錄第2-6 頁）、證人己○○
    於本院審理時結證稱：伊與子○○無業務或借貸往來，子○○匯入伊帳戶之匯款是伊先生癸○○向被告丙○○借款的錢
    ，因伊先生癸○○是台承公司之唯一股東，如台承公司週轉
    資金不夠，伊先生癸○○會向被告丙○○借錢；錢會匯到伊
    帳戶，是因伊先生沒空處理，要伊幫忙處理，所以匯到伊家
    裡附近的銀行帳戶，以方便伊代為處理等語（見同上筆錄第
    7-10頁）。上開兩人證詞互核相符，亦與被告癸○○、丙○○二人答辨之內容相符；而伊二人雖為被告癸○○、丙○○
    之妻，但上開匯款持續期間約達一年，且均於系爭借款屆期
    之前，又有匯款單可佐，可徵證言應非虛妄，況證人證述之
    內容並不違一般人之生活經驗，是本院認實不宜在無其他證
    據證明伊等證言不實前，逕以證人與被告之關係而排除伊等
    證言之可信性，從而，本院認上開二證人之證言應可採信。
    至上開借款雖係分別匯入台承公司或己○○之帳戶內，但消
    費借貸契約雙方於借貸時，就借款給付方式之合意本無任何
    法律限制，只要係依雙方合意為交付，即生交付借款之效力
    ，是被告丙○○依被告癸○○之指示，將被告癸○○之借款
    匯入被告癸○○所單獨經營之台承公司及被告癸○○之妻己○○之帳戶內，當無礙被告丙○○、癸○○間消費借貸關係
    之成立。又台承公司與被告癸○○雖係兩獨立之權利義務主
    體，但於家族企業或個人股東公司，主要股東、實際經營人
    以自己信用及名義向外借貸，以供公司資金週轉使用，所在
    多有，其法律關係應係分別存在對外借款之股東個人與貸與
    人間（消費借貸關係）及股東個人與公司間（另一法律關係
    ），故實不宜僅因貸與人依借貸人指示將款項直接匯入公司
    帳戶，即遽予否認貸與人與借貸人個人間之消費借貸關係。
    另消費借貸並非要式契約，是否簽訂書面借據或契約，並非
    消費借貸契約之成立要件，自不得逕以雙方未簽訂書面文件
    否認消費借貸之效力。此外，原告又未舉證證明上揭匯款並
    非被告癸○○對被告丙○○之借款，是本院認癸○○、丙○○已就其二人間之337 萬元消費借貸事實為相當之舉證，原
    告主張其二人間無消費借貸之事實等語，不足採信。
  被告癸○○、丙○○雖不否認迄今尚未就附表一所示土地之
    價金數額為確認，惟均辯稱：其等係約定待移轉登記並分割
    完成後，以分得土地之市價為買賣價金，並以上揭欠款抵充
    價金，多退少補等語。而證人即為其二人辦理附表一土地買
    賣契約事宜之代書戊○○於本院結證稱：當初是被告丙○○
    及被告癸○○一起來找伊，請伊幫其等辦理買賣過戶事宜，
    但因土地都在彰化，且被告癸○○有提到正在協調分割的事
    情，故伊建議有關分割的部分繼續委託原來的代書即今日到
    庭的證人乙○○代書辦理，伊只幫其等辦理買賣契約之事。
    當初為買賣契約協議時，是約定被告癸○○將應有部分賣給
    被告丙○○，被告丙○○事後必須跟其他共有人繼續協議分
    割，待協議分割確定位置後，以市價來作為價金，再簽訂書
    面契約。當時被告丙○○有提出一些匯款單，表示要以匯款
    單的金額來抵償價金，但因為市價還不確定，所以約定待價
    金確定後再多退少補。其二人為處理買賣契約至少到伊事務
    所2 、3 次，因為本來一直試著把協議的內容明確訂立成書
    面，但有實際上的困難，故後來才決定先口頭約定，等土地
    分割完、確定金額後再作書面約定。又一開始曾擬定草約，
    沒有很完整，被告癸○○表示要將其所有的土地賣給被告丙○○，但因涉及分割及土地交換，還沒有辦法確定交換及分
    割完之後被告丙○○可以取得哪些土地及土地市價為何，所
    以還沒有簽立書面契約；本來是所有權移轉及確定市價後要
    簽約，但假扣押及本案訴訟發生後就停止了，因為林代書那
    邊也沒辦法把後續的作業處理完。被告丙○○及癸○○雙方
    當時係達成以交換及分割完取得之土地市價為買賣價格，並
    約定以參考當地的成交行情，或鑑價的方式來決定市價等語
    （見本院98年1 月14日言詞辯論筆錄第3-6 頁）、另證人即
    辦理附表一所示土地所有權移轉登記之代書乙○○於本院結
    證稱：附表一所示土地係伊辦裡所有權移轉登記的，當時是
    證人戊○○打電話給伊，說被告二人已經協議好要過戶，被
    告癸○○再把證件交給伊辦理；因為買賣條件都在證人戊○○代書那邊談的，故伊不清楚。於辦理附表一所示土地所有
    權移轉登記前，壬○及被告癸○○之母親蕭素真兩位即曾請
    伊辦理土地交換及分割的事情，但因牽涉到其他共有人，所
    以分割的事不是一時就可以處理的。之前在處理土地分割及
    交換時，只有聽被告癸○○說過如果交換分割完要賣，但沒
    有說要賣給誰等語（見同上筆錄第7-9 頁）。互核兩證人之
    證言相符，亦與被告二人辯解所稱一致；且該二證人均為專
    業代書，僅係受被告委託辦理買賣契約及土地所有權移轉、
    交換及分割事宜始接觸與本案有關事務，作證時又經具結，
    應無故為虛偽證詞使自己陷入涉犯偽證罪責之可能，是本院
    認該二證人之證言堪可採信。是被告二人所辯顯非虛妄，應
    可採信。至雙方買賣價金雖尚未具體明確，惟按價金雖未具
    體約定，而依情形可得而定者，視為定有價金。價金約定依
    市價者，視為標的物清償時、清償地之市價。但契約另有訂
    定者，不在此限，民法第346 條定有明文，則被告二人既已
    明確約定價金之確定方式，依該條規定，即無礙買賣契約之
    成立，將來亦無不能履行之問題，是原告以買賣價金仍未確
    定為由，主張買賣契約不實等語，難認有據。
  依上所述，被告丙○○對被告癸○○尚有337 萬元之債權，
    及其二人已合意就附表一所示土地成立買賣契約，並以被告
    丙○○對被告癸○○之債權抵償買賣價金、多退少補等情，
    既經認定如上，則其二人就附表一所示土地所為之買賣行為
    ，即難認係通謀虛偽意思表。至原告主張如上揭(乙)(丙)(丁)之理
    由，客觀事實雖不假，但以該等客觀事實推論被告二人買賣
    契約係通謀虛偽，則僅是原告主觀之懷疑及臆測，蓋被告丙○○會於該時點、以本件之條件、方式買受附表一所示土地
    ，可能原因甚多，如被告丙○○另有發展規劃、被告丙○○
    於知道被告癸○○財力已較為困難後，為保障自己債權，不
    得不決定買受附表一土地等等，均為可能原因；此就像被告
    癸○○如為清償對原告債務，欲將附表一所示土地以一定價
    格、條件出售予原告以抵償債務，原告經評估後，認雖不滿
    意，但最少可保障部分債權，亦可能接受該買賣一樣，焉能
    遽認此等買買即為虛偽。
  此外，原告又未能舉出其他證據證明被告癸○○、被告丙○○間就附表一所示土地之買賣行為係通謀虛偽而無效，自應
    認原告就其主張之舉證不足。
  (5)從而，原告先位聲明依民法第87條規定，訴請確認被告癸○○與被告丙○○間就如附表一所示之土地買賣關係不存在。
    及請求被告丙○○就附表一所示土地於97年7 月31日以買賣
    為原因，分別於97年8 月12日、97年8 月14日、97年8 月25
    日所為之所有權移轉登記應予塗銷，回復為被告癸○○名義
    ，即無理由，應予駁回。
  2.原告得否依民法第244 條第1 項、第2 項規定，撤銷被告癸○○、被告丙○○間就附表一所示土地所為之買賣債權行為
    及所有權移轉之物權行為？
  (1)按債務人所為之無償行為，有害及債權者，債權人得聲請法
    院撤銷之，民法第244 條第1 項固有明文，惟被告癸○○、
    被告丙○○間就附表一所示土地所為之所有權移轉係基於雙
    方之買賣契約所為，為有償行為，是自無該條項之適用，原
    告此部分之請求顯無理由。
  (2)次按債務人所為之有償行為，於行為時明知有損害於債權人
    之權利者，以受益人於受益時亦知其情事者為限，債權人得
    聲請法院撤銷之，民法第244 條第2 項定有明文。是債權人
    欲主張依該條項撤銷債務人之有償行為，除須債務人所為為
    以財產權為目的之法律行為外，尚須債務人之法律行為有害
    於債權人，且債務人於該法律行為時，明知其行為有害於債
    權人，受益人於受益時，亦明知其事情。再按債務已屆清償
    期，債務人就既存債務為清償者，固生減少積極財產之結果
    ，但同時亦減少其消極財產，於債務人之資力並無影響，不
    得指為民法第244 條第1 項或第2 項之詐害行為。又債務人
    出賣其財產非必生減少資力之結果，苟其出賣財產已獲得相
    當對價，一方面減少其財產，一方面取得其請求支付價金之
    權利，或將取得之價金用以清償其他債務而減少其債務，即
    難謂為詐害行為（最高法院55年台上字第2839號、51年台上
    字第302 號判例意旨及75年度台上字第619 號判決意旨參照
    ）。
  (3)查本件被告癸○○係以出售附表一所示土地之方式，將出售
    土地價金抵償對被告丙○○之債務已如上述，則在抵償範圍
    內，可消滅被告丙○○對被告癸○○之債權，亦即，被告癸○○之債務總額亦在同等範圍內減少，則揆諸上揭判例及判
    決意旨，自難認其處分附表一所示土地之行為害及原告之債
    權，而屬民法第244 條之詐害行為。至被告癸○○雖於系爭
    借款將屆期前，選擇性的對被告丙○○為清償，但此尚屬被
    告癸○○財產處分權之自由範圍，蓋普通債權人之地位相等
    ，本固可期待可受平等清償，但除依法律程序所為之強制平
    等清償（如強制執行、更生、破產、清算等程序）外，法律
    本無限制債務人選擇清償對象及決定清償比例之權利，只要
    債務人之行為非屬民法第244 條之詐害行為，其他未受清償
    之普通債權人即不得主張清償不當而要求回復成未為清償前
    之狀態，否則無異承認其他債權人有受法律更高保障之地位
    ，且該保障高於交易安全之保障。因此，基於債權平等及交
    易安全，自無禁止債務人選擇清償對象及決定清償比例之權
    利的理由，此於金融機構為債權人時更為明顯，蓋因金融機
    構對債務人信用狀況之掌握通常較多數債權人為佳，一般亦
    可較其他債權人獲得債務人之優先清償，倘債務人不具選擇
    清償對象及決定清償比例之權利，則如債務人因對金融機構
    清償致陷於無資力，其他債權人豈非均得訴請撤銷債務人之
    清償行為，如此勢必導致一般交易及金融交易秩序之混亂，
    亦有違法律保障交易秩序安定之設計。是本院認原告主張被
    告癸○○任意選擇對被告丙○○為清償，有違普通債權人平
    等原則，已害及原告受償之權利，屬民法第244 條之債害行
    為等語，於法無據，不足憑採。從而，原告當亦不得依民法
    第244 條第2 項訴請撤銷被告癸○○、被告丙○○間就附表
    一所示土地所為之買賣債權行為及所有權移轉之物權行為。
  (4)綜上，原告備位聲明依民法第244 條第1 、2 項訴請將被告
    癸○○與被告丙○○間就如附表一所示土地以買賣為移轉原
    因之債權行為及所有權移轉登記行為均應予撤銷，及依民法
    第244 條第4 項請求被告丙○○將附表一所示土地於97年7
    月31日以買賣為原因，分別於97年8 月12日、97年8 月14日
    、97年8 月25日所為之所有權移轉登記應予塗銷，回復為被
    告癸○○名義，均無理由，亦應予駁回。
  (二)被告癸○○、被告辛○○間就系爭566 地號土地為買賣部分
    ：
  1.是否為通謀虛偽意思表示：
  (1)按表意人與相對人通謀而為虛偽意思表示者，其意思表示無
    效。但不得以其無效對抗善意第三人。虛偽意思表示，隱藏
    他項法律行為者，適用關於該項法律行為之規定，民法第87
    條定有明文。
  (2)本件被告癸○○、被告辛○○不否認辦理系爭566 地號土地
    所有權移轉登記時，登記為移轉原因之買賣契約關係不存在
    ，惟以上揭理由辯稱：被告癸○○是以系爭566 地號土地與
    被告辛○○之父壬○所有如附表二所示之土地為互易，雙方
    並分別指定直接將附表二所示土地登記予被告丙○○、將系
    爭566 地號土地登記予被告辛○○，故被告癸○○、辛○○
    間雖確無買賣關係存在，但隱藏有被告癸○○與壬○互易，
    而依互易契約指定移轉登記予被告辛○○之法律關係等語。
  (3)經查：
  被告辯稱：系爭566 地號土地原是彰化縣社頭鄉○○○段34
    地號土地之一部分，而彰化縣社頭鄉○○○段34地號土地原
    為被告辛○○曾祖父蕭清山持有應有部分16分之2 ，被告辛○○之父壬○及堂叔即被告癸○○於60年7 月2 日分別繼承
    應有部分16分之1 ，並於72年1 月5 日依本院71年度訴字第
    182 號辦理分割為34-7、34-6地號土地，94年地籍重測後改
    為彰化縣社頭鄉○○段567 、566 地號土地；另彰化縣社頭
    鄉○○○段543 地號土地（即附表一編號1 及附表二之土地
    ）原亦是蕭清山持有應有部分6 分之2 ，嗣經壬○與被告癸○○於60年7 月2 日分別繼承應有部分6 分之1 ，並於65年
    7 月3 日辦妥繼承登記；而彰化縣社頭鄉○○○段543 地號
    土地上，有蕭素真（被告癸○○之母）於62年就設籍居住之
    房屋（門牌號碼為彰化縣社頭鄉石坑一巷18號），系爭566
    地號土地上則有蕭陳綿（被告辛○○之祖母）於64年興建居
    住，迄今仍由被告辛○○父子居住之房屋（門牌號碼為彰化
    縣社頭鄉石坑二巷5 號）等語，有本院71年度訴字第182 號
    判決影本、土地登記謄本影本、異動索引、戶籍謄本影本、
    彰化縣地方稅務局房屋稅籍證明書台灣電力公司彰化區營業
    處函影本及房屋照片等件附卷可稽，且為原告所不爭執，應
    堪採信。
  證人即蕭清山之孫庚○○於本院審理時結證稱：祖父蕭清山
    是將財產分成3 份，分別給伊、壬○之母蕭陳綿及被告癸○○之母蕭素真等三房，但伊分得的部分已經轉讓給蕭陳綿及
    蕭素真了。當初因蕭素真他們的房子就在彰化縣社頭鄉○○○段543 地號土地上，所以那部分的土地就分給他們，而伊
    及蕭陳綿就分到下面這塊即彰化縣社頭鄉○○○段34地號土
    地，蕭陳綿的房子就在該部分的土地上，而伊因很早就外出
    發展，故在土地上沒有房子等語（見本院98年1 月14日言詞
    辯論筆錄第10、11頁），核與上揭經確認之土地上建物及居
    住狀況相符，亦勘採信。
  證人乙○○於本院審理時結證稱：於辦理附表一所示土地移
    轉登記前，壬○及被告癸○○之母蕭素真兩位即有到伊那邊
    去請伊辦理土地交換的事情。當時他們是說土地都登記為共
    有，但跟實際分管的狀況不一樣，需要辦交換，大概提到說
    祖先留下來的土地，當初不知道怎麼辦理，就辦理成共有，
    但實際上分管的狀況不是那樣，所以要交換回來。當時沒有
    提到價格的問題，因為他們只是要依照使用狀況把原來繼承
    的土地換過來而已。土地增值稅的部分，過戶給被告辛○○
    的部分是壬○負擔，過戶給被告丙○○部分就被告丙○○負
    擔，都是取得的人負擔，那是雙方協議的。會直接登記給被
    告丙○○，是因為如果先登記給被告癸○○，被告癸○○又
    要賣給被告丙○○，就要多一道過戶的手續，所以就直接過
    給被告丙○○等語（見同上筆錄第8 、9 頁）。
  經核上揭證人證述與土地登記謄本等資料，與被告辯解之內
    容甚為相符，且被告辛○○復提出土地增值稅之繳款書及帳
    戶扣款明細影本為憑，則被告上揭所辯顯非虛妄。
  至原告雖主張系爭566 地號土地既已由被告癸○○取得單獨
    所有權，壬○及被告辛○○何來權利要求交換？又兩土地價
    值顯不相當，且土地增值稅由取得人負擔，均不合常情？另
    兩筆土地分別登記予互易契約當事人外之第三人，亦難認互
    易關係存在等語。惟證人庚○○既已證明蕭清山於生前即將
    土地以口頭分配等語，且現實使用狀態亦與證人所述相符，
    另證人乙○○亦證稱壬○與蕭素真曾洽請伊辦理土地交換事
    宜等語，顯見系爭566 地號土地與彰化縣社頭鄉○○○段54
    3 地號因繼承及嗣後分割取得之所有權狀態，確有與當年蕭
    清山所為土地分配及使用狀態不符合之狀態已如上述，則被
    告癸○○與壬○為調整所有權歸屬與先前口頭分配及現實使
    用狀態不符所為土地交換，既以成立新的互易契約來進行，
    即與雙方原本於法律上是否有權利請求土地交換無關，原告
    以土地所有權歸屬已明確為由，否認互易之真實性，實屬無
    據。又該兩筆土地之公告現值雖不相當，但被告癸○○與壬○交換土地之目的既在為上揭調整，土地價值如何本非重點
    ；且依證人庚○○所述，系爭566 地號土地本來即分配給庚○○及壬○之母蕭陳綿二人，嗣庚○○又將其分得部分讓與
    蕭陳綿，則系爭566 地號土地價值較原本僅分給被告癸○○
    母蕭素真一人之彰化縣社頭鄉○○○段543 地號土地部分之
    價值為高，本屬合理；易言之，因蕭陳綿既已受讓庚○○分
    得系爭566 地號土地之部分，其於繼承時所應分得之土地價
    值本即應較多，只是因對法律之不了解，才由壬○及被告癸○○各繼承蕭清山持分之一半，致被告癸○○因而取得過多
    之權利，故壬○與被告癸○○於進行上開調整時，未細算兩
    土地之價格，逕以當初口頭分配之部分為互易，亦難認有何
    不合理；況壬○又已負擔系爭566 地號土地移轉所需金額較
    高之土地增值稅達272,065 元。是本院認縱目前兩土地公告
    現值不相當，亦難認交換價值不相當，原告此部分之主張亦
    屬無據。另契約當事人本即得指示對方對第三人為給付（可
    能是利益第三人契約，亦可能僅是單純指示對第三人給付之
    契約條件），則被告辛○○辯稱係因其父親壬○認為將來還
    是要由其繼承，故直接指定登記其名義等語，及被告癸○○
    辯稱係因欲將交換所得土地出售予被告丙○○，為節省過戶
    成本，乃指示壬○將土地直接登記予被告丙○○等語，既均
    與常情無違，且與證人乙○○之證述相符，自堪可採信，原
    告逕以登記名義人非締結互易契約當事人，否認互易契約之
    真正，於法無據，難以憑採。
  從而，本院認被告癸○○、辛○○間之買賣契約雖是虛偽意
    思表示，但被告辛○○辯稱其取得系爭566地號土地，係基
    於隱藏之被告癸○○與壬○間互易契約之法律關係，由壬○
    指示被告癸○○對其給付等語，應可採信。則依民法第87條
    第2項，該部分自應適用關於該項隱藏之互易法律行為之規
    定。是原告先位聲明依民法第87條第1項規定，訴請確認被
    告癸○○與被告辛○○間就系爭566地號土地買賣關係不存
    在，及請求被告辛○○就系爭566地號土地於97年8月1日以
    買賣為原因，於97年8 月12日所為之所有權移轉登記應予塗
    銷，回復為被告癸○○名義，即無理由，應予駁回。
  2.原告得否依民法第244 條第1 項、第2 項規定，撤銷被告癸○○、辛○○間就系爭566 地號土地移轉所為之債權行為及
    所有權移轉之物權行為？
  按民法第244 條第1 、2 項所稱之無償或有償行為，係以債
    務人與第三人間之行為是否互為對價關係之給付為其區別之
    標準（最高法院95年度台上字第2609號判決意旨參照）。查
    系爭566 地號土地係與附表二所示土地為互易已經認定如上
    ，則不論壬○為何指示被告癸○○將土地移轉登記予被告辛○○，被告辛○○是否支付對價予壬○，就被告癸○○而言
    ，其既已因互易而取得如附表二所示土地，自屬有償行為；
    至其指示將附表二所示土地直接登記予被告丙○○，則是另
    一財產處分行為，並不影響互易之有償性。是原告自不得依
    民法第244 條第1 項之規定訴請撤銷互易契約。
  又同上(一)2.(2)所述，被告癸○○既因互易而取得附表二所示
    之土地，實難認該互易契約害及原告之債權而屬詐害行為；
    況原告據以主張被告辛○○明知該交易行為害及原告債權之
    理由，除「被告癸○○與被告辛○○為親戚，對被告癸○○
    之狀況應知之甚詳」外，並無任何舉證。然被告癸○○僅是
    被告辛○○之堂叔（即被告癸○○之祖父為被告辛○○之曾
    祖父），為五親等之旁系血親乙節，為原告及被告癸○○、
    辛○○所不爭執；而依原告訴請被告癸○○償還借款之民事
    判決書所載，被告癸○○之妻己○○及台承公司地址均在臺
    北縣樹林鎮○○街123 巷2 號4 樓，有該判決書影本附卷可
    稽，足徵被告辛○○辯稱被告癸○○長年在外工作等語為真
    ，則其復辯稱：因被告癸○○長年在外，其對被告癸○○之
    財務狀況根本不了解等語，難認與常情有違，應可採信。是
    原告遽以其二人有親戚關係即謂被告辛○○應明知被告癸○○之財務狀況等語，實屬臆測，不足採信。
  從而，原告備位聲明依民法第244 條第1 、2 項訴請將被告
    癸○○與被告辛○○間就系爭566 地號土地以買賣為移轉原
    因之債權行為及所有權移轉登記行為均應予撤銷，及依民法
    第244 條第4 項請求被告辛○○就系爭566 地號土地於97年
    8 月1 日以買賣為原因，於97 年8月12日所為之所有權移轉
    登記應予塗銷，回復為被告癸○○名義，法律要件即有不備
    ，均無理由，亦應予駁回。
八、本件事證已臻明確，兩造其餘主張及舉證，經本院審酌後認
    與判決結果無影響，爰不另一一論述，附此敘明。
九、訴訟費用負擔之依據：民事訴訟法第78條。
中    華    民    國    98    年    4     月    22    日
                  民事第二庭  法  官  吳永梁
附表一：
┌─┬────────┬─┬───┬───┬─────────────┐
│編│  土地坐落      │地│面積（│權利範│    備            註      │
│號│                │目│平方公│圍    ├────┬────────┤
│  │                │  │尺）  │      │移轉登記│設定抵押權利人、│
│  │                │  │      │      │日期    │設定金額、設定債│
│  │                │  │      │      │        │務人            │
├─┼────────┼─┼───┼───┼────┼────────┤
│1 │彰化縣社頭鄉石頭│建│504   │6分之1│民國97年│無              │
│  │公段543地號     │  │      │      │8月12日 │                │
├─┼────────┼─┼───┼───┼────┼────────┤
│2 │彰化縣社頭鄉石頭│旱│9,623 │6分之1│民國97年│彰化縣社頭鄉農會│
│  │公段543-1地號   │  │      │      │8月14日 │、新臺幣125萬元 │
│  │                │  │      │      │        │、癸○○        │
├─┼────────┼─┼───┼───┼────┼────────┤
│3 │彰化縣社頭鄉石頭│墓│529   │8分之1│民國97年│無              │
│  │公段544地號     │  │      │      │8月12日 │                │
├─┼────────┼─┼───┼───┼────┼────────┤
│4 │彰化縣社頭鄉石頭│旱│7,716 │8分之1│民國97年│彰化縣社頭鄉農會│
│  │公段545地號     │  │      │      │8月12日 │、新臺幣125萬元 │
│  │                │  │      │      │        │癸○○          │
├─┼────────┼─┼───┼───┼────┼────────┤
│5 │彰化縣社頭鄉石頭│林│754   │6分之1│民國97年│無              │
│  │公段546地號     │  │      │      │8月14日 │                │
├─┼────────┼─┼───┼───┼────┼────────┤
│6 │彰化縣社頭鄉石頭│旱│1,680 │6分之1│民國97年│無              │
│  │公段546-1地號   │  │      │      │8月12日 │                │
├─┼────────┼─┼───┼───┼────┼────────┤
│7 │彰化縣社頭鄉石頭│旱│2,056 │8分之1│民國97年│無              │
│  │公段547地號     │  │      │      │8月12日 │                │
├─┼────────┼─┼───┼───┼────┼────────┤
│8 │彰化縣社頭鄉石頭│旱│979   │8分之1│民國97年│無              │
│  │公段548地號     │  │      │      │8月12日 │                │
├─┼────────┼─┼───┼───┼────┼────────┤
│9 │彰化縣社頭鄉石頭│原│680   │8分之1│民國97年│無              │
│  │公段548-1地號   │  │      │      │8月12日 │                │
├─┼────────┼─┼───┼───┼────┼────────┤
│10│彰化縣社頭鄉湳雅│建│2,929 │84分之│民國97年│無              │
│  │段270地號       │  │      │2     │8月12日 │                │
├─┼────────┼─┼───┼───┼────┼────────┤
│11│彰化縣社頭鄉山腳│原│111.44│全部  │民國97年│無              │
│  │段1893地號      │  │      │      │8月25日 │                │
└─┴────────┴─┴───┴───┴────┴────────┘
附表二
┌─┬────────┬─┬───┬───┬─────────────┐
│編│  土地坐落      │地│面積（│權利範│    備            註      │
│號│                │目│平方公│圍    ├────┬────────┤
│  │                │  │尺）  │      │移轉登記│設定抵押權利人、│
│  │                │  │      │      │日期    │設定金額、設定債│
│  │                │  │      │      │        │務人            │
├─┼────────┼─┼───┼───┼────┼────────┤
│1 │彰化縣社頭鄉石頭│建│504   │6分之1│民國97年│無              │
│  │公段543地號     │  │      │      │8月12日 │                │
└─┴────────┴─┴───┴───┴────┴────────┘
附表三：（時間：民國；金額：新臺幣；單位：元）
┌─┬──────────┬────┬────┬──────────┐
│編│匯款時間及匯款金額  │匯款人  │收款人  │還款方式            │
│號│                    │        │        │                    │
├─┼──────────┼────┼────┼──────────┤
│1 │96年9月3日，60萬元。│子○○  │己○○  │交付60萬元支票，但一│
│  │                    │        │        │直換票，最後發票日期│
│  │                    │        │        │97 年7月31日、票據號│
│  │                    │        │        │碼0000000、票面金額 │
│  │                    │        │        │60萬元之支票仍不獲兌│
│  │                    │        │        │現。                │
├─┼──────────┼────┼────┼──────────┤
│2 │96年9月17日，於台北 │子○○  │台承機械│交付下列4張票據，均 │
│  │富邦商業銀行匯款100 │        │有限公司│已兌現：            │
│  │萬元，於臺灣中小企業│        │        │發票日期96年10月17│
│  │銀行匯款130萬元，合 │        │        │  日、票據號碼157790│
│  │計230萬元。         │        │        │  7、票面金額507,500│
│  │                    │        │        │  元。              │
│  │                    │        │        │發票日期96年12月17│
│  │                    │        │        │  日、票據號碼157790│
│  │                    │        │        │  9、票面金額627,000│
│  │                    │        │        │  元。              │
│  │                    │        │        │發票日期97年1月17 │
│  │                    │        │        │  日、票據號碼157791│
│  │                    │        │        │  0、票面金額636,000│
│  │                    │        │        │  元。              │
│  │                    │        │        │發票日期97年4月15 │
│  │                    │        │        │  日、票據號碼157791│
│  │                    │        │        │  1、票面金額645,000│
│  │                    │        │        │  元。              │
├─┼──────────┼────┼────┼──────────┤
│3 │96年10月22日，於中華│子○○  │台承機械│分4次還款：         │
│  │郵政股份有限公司匯款│        │有限公司│96年11月27日，以現│
│  │100萬元，於台北富邦 │        │        │  金1,522,500元還款 │
│  │商業銀行匯款60萬元，│        │        │  。                │
│  │於臺灣中小企業銀行匯│        │        │發票日期97年2月29 │
│  │款150萬元，合計310萬│        │        │  日、票據號碼159222│
│  │元。                │        │        │  7、票面金額516,750│
│  │                    │        │        │  元，已兌現。      │
│  │                    │        │        │發票日期97年5月22 │
│  │                    │        │        │  日、票據號碼159223│
│  │                    │        │        │  0、票面金額645,000│
│  │                    │        │        │  元，已兌現。      │
│  │                    │        │        │發票日期97年6月23 │
│  │                    │        │        │  日、票據號碼159222│
│  │                    │        │        │  9、票面金額53萬元 │
│  │                    │        │        │  ，已兌現。        │
├─┼──────────┼────┼────┼──────────┤
│4 │96年11月21日，於臺灣│台承機械│台承機械│96年11月27日，以現金│
│  │中小企業銀行匯款    │有限公司│有限公司│1,163,540元還款。   │
│  │1,163,540元。       │，代理人│        │                    │
│  │                    │：丙○○│        │                    │
├─┼──────────┼────┼────┼──────────┤
│5 │97年6月25日，於臺灣 │子○○  │台承機械│分2次還款：         │
│  │中小企業銀行匯款100 │        │有限公司│發票日期97年7月24 │
│  │萬元。              │        │        │  日、票面金額30萬元│
│  │                    │        │        │  ，已兌現。        │
│  │                    │        │        │發票日期97年8月24 │
│  │                    │        │        │  日、票面金額70萬元│
│  │                    │        │        │  ，未兌現。        │
├─┼──────────┼────┼────┼──────────┤
│6 │97年7月24日，於臺灣 │子○○  │台承機械│尚未清償。          │
│  │中小企業銀行匯款37萬│        │有限公司│                    │
│  │元。                │        │        │                    │
├─┼──────────┼────┼────┼──────────┤
│7 │97年7月25日，於台北 │子○○  │己○○  │尚未清償。          │
│  │富邦商業銀行匯款170 │        │        │                    │
│  │萬元。              │        │        │                    │
└─┴──────────┴────┴────┴──────────┘
以上正本係照原本作成。
如對判決上訴，應於判決送達後20日內向本院提出上訴狀。
中    華    民    國    98    年    4     月    27    日
                              書記官  陳美敏


司法院資訊處製作；財團法人民間司法改革基金會備份。
